臺灣臺中地方法院民事判決　99年度訴字第2880號
原　　　告　林泳霈
被　　　告　陳絹
訴訟代理人　陳沆河　律師
上列當事人間請求清償借款事件，本院於民國100年6月9 日言詞
辯論終結，判決如下：
    主      文
原告之訴及假執行之聲請均駁回。
訴訟費用由原告負擔。
    事實及理由
一、本件原告起訴主張：緣兩造於民國（下同）82年間認識於「
    鄭順娘」文教公益基金會所舉辦之「大墩兒童書畫展」。88
    年9月21 大地震後，被告見投資房地產利潤，乃邀約原告共
    同投資房地產。投資相關宜由被告處理，原告按投資約定所
    需，提供資金予被告。92年間被告又提議苗栗有極佳土地之
    投資機會，乃遊說原告一同投資，惟原告並無投資願，被告
    因資金不足，乃改向原告借款，故原告乃出借新台幣（下同
    ）340 萬元，原告之母親、舅舅（曾篤彥）、阿姨、林銀洲
    與1位台日光董事各出借510萬元，合計2890萬元予被告，時
    間為93年3至4月間。被告乃開立多紙借據及本票為據（註：
    此部分業據被告所否認）。被告於借得上開款項後，即音訊
    全無，原告亦因身罹癌症，定期接受治療，乃未加置理該投
    資事宜。數年後之98年2 月下旬，原告與家人同逛中友百貨
    之誠品書局，再遇被告，雙方乃又開始聯繫。經多次往來與
    詢問，被告始稱當年別後，多項投資失利而無法清償本票債
    務。因原告始終坦相待，被告乃自願將當年95年3月、4月到
    期之本票，改立98至99年到期之本票數紙交予原告，以換回
    過期之95年間本票，以為清償。其中98年3月30 日所立之借
    據（註：金額記載170萬元），即為原告為換回93 年間所立
    之借據，而於該借據雙方已約定，被告應於99年1月16 日返
    還該170 萬元之借款，然被告迄今，仍未履行，經原告多次
    催告，均置之不理。爰依消費借貸之法律關係，提起本件訴
    訟。訴之聲明：(1)被告應給付原告170萬元，及自99年1月17
    日起至清償日止，按年利率5%計算之利息。(2)願供擔保，請
    准宣告假執行。
二、被告則以，被告係於98年3 月間在台中市中友百貨公司購物
    時，原告與被告搭訕而認識，原告乃於同年6 月間邀請被告
    至台中市○○路○段306號11樓C 室原告之住處聊天，原告得
    知被告已退休，仍向被告表示伊有在大陸投資綠能設備「風
    力發電廠」事業，邀請被告投資，被告多次以年紀已大，不
    想投資，而為拒絕。數日後，原告稱俙已幫被告投資美金10
    萬元，要求被告每月攤還原告美金1 萬元，被告要求看投資
    之文件，原告均已文件都在大陸，且文件不公開，並表示若
    被告拒絕簽立本票及借據，將以各種手段制裁被告，被告年
    老害怕，乃於98年5、6月簽立系爭借據170萬元，及本票510
    萬元（註：合計8紙，另案由本院99年度中簡字第2845 號審
    理，本件被告對原告起訴確認本票債權不存在）。是以，系
    爭借據是被告遭原告之詐歎、脅迫而簽發，兩造間並無借貸
    關係，原告當然亦無交付170 萬元予被告。是原告提起本件
    訴訟，並無理由等語，資以抗辯。答辯聲明：原告之訴駁回
    。
三、按實體法上之規範可區分為二大類，其一為基本規範或請求
    權規範，另一則為對立規範。凡能於當事人間發生一定之權
    利者，即為基本規範，亦即權利發生規範（或權利根據規範
    ）；而對立規範則包括權利障礙規範（或稱權利妨害規範
    ）（即指權利成立之初妨礙其權利之效果之規定，如民法第
    71條、第72條、第87條等）。權利消滅規範（即指實體法
    上使已發生權利歸於消滅之相關規定，如民法第309 條、第
    310條、第334條清償、免除等）。權利排除規範（或稱權
    利受制規範）（即指實體法上對於權利人之權利行使，得由
    相對人主張一時阻卻或永久阻卻權利行使之規定，如民法第
    264條、第144條等）。所謂基本規範可理解為實體法上之請
    求權基礎（如民法第767條、第184條等），主張權利存在之
    人，應就權利發生之法律要件之該當事實為舉證。而於基本
    規範獲證明後，則主張對立規範存在之人，即負有舉證之責
    任。此即舉證責任之基本原則，學說稱之為特別要件分類說
    （或規範說），此亦為實務上之通說（最高法院44年台上字
    第75號民事判例、69年度台上字第380 號民事判決參照），
    民事訴訟法第277 條之規定，亦應本諸上開說明以為解釋。
    準此而論，本件原告係依消費借貸契約之法律關係，而為本
    件之主張，是其應就此權利發生規範（或權利根據規範）存
    在（即成立、生效）之事實，負有舉證之責。而按，稱消費
    借貸者，謂當事人一方移轉金錢或其他代替物之所有權於他
    方，而約定他方以種類、品質、數量相同之物返還之契約。
    當事人之一方對他方負金錢或其他代替物之給付義務而約定
    以之作為消費借貸之標的者，亦成立消費借貸。民法第 474
    條，定有明文。是消費借貸屬要物契約甚明（註：依修正前
    之消費借貸之規定亦同，僅係生效或成立要件之差別而已）
    。換言之，借用人及貸與人雙方意思表示之一致及物（於本
    件則為金錢）之交付，均為消費借貸契約之成立（或生效）
    要件。本件被告既否認有消費借貸之事實，則原告自應就消
    費借貸意思表示之合致及金錢交付之事實負舉證之責，合先
    敘明。
四、查本件原告主張被告向其借貸上開數額之事實，係以被告所
    立98年3月30日所立之170萬元借據（註：支付命令聲請狀之
    附件）為其證據方法。惟衡諸，原告先係稱被告於93年3 、
    4月間向其借款340萬元（100年2月17日民事準狀所載），嗣
    於本院審理中則稱：92年12月至93年2月間原告交付340萬元
    之款項予被告（本院100年4月28日審理筆錄）。是被告係何
    時向原告借款，原告先後之供述，已不一致。另原告於上開
    準備書狀亦載「被告於借得上開款項後，即音訊全無，原告
    亦因身罹癌症，定期接受治療，乃未加置理該投資事宜」等
    語。則原告係因投資而交付，抑或借款而交付被告系爭款項
    ，原告所述之原因亦有矛盾。且依原告所稱，被告計借款28
    90萬元，貸與人除原告借款340 萬元之外，尚包括原告之母
    親、舅舅（曾篤彥）、阿姨、林銀洲與1 位台日光董事各出
    借510 萬元。然依其於上開準備書狀所載，被告所立多紙本
    票及借據，全部交予曾篤彥，原告全無收受任何之本票及借
    據，亦屬可疑。甚且，就如原告之主張被告借款之金額達28
    90萬元，被告除簽發本票、借據（此部分業據被告為其所簽
    發）之外，全無提供任何擔保，此亦社會常情不符。是以，
    兩造是否存有消費借貸之合意，即有可疑？次查，票據存有
    無因性，簽發本票之原因甚多，非僅只消費借貸乙端。是以
    ，縱認原告所張被告於93年3、4月簽發多紙本票屬實，亦難
    認遽此而為被告係為消費借貸而簽發。準此，被告對原告所
    提之99年度中簡字第2845號確認本票債權不存在訴訟，與本
    件之判斷無涉。綜上，原告對於兩造間存有消費借貸意思表
    示之合致，尚未盡其舉證之責任。另查，原告對於其有否交
    付系爭款項予被告之事實，經法院諭知其提出證據，然原告
    均無就此以為證明。則按諸前開（三）之說明，亦難認兩造
    間之消費借貸契約已成立（或生效），亦予敘明。
五、本件原告既從證明兩造間有其所主張內容之消費借貸契約存
    在，則其本於消費借貸之法律關係，而為本件之主張，於法
    即屬無據，自有未合，要無理由，應予駁回。至其假執行之
    聲請，既失所附麗，爰一併予以駁回，併予敘明。至被告抗
    辯稱，系爭借據係遭原告之詐欺、脅迫而簽發，即與本件之
    判斷無涉，本院即勿庸再予以審酌，末予敘明。
六、據上論結，原告之訴為無理由，依民事訴訟法第78條，判決
    如主文。
中    華    民    國   100   年     6     月    22    日
                  民事第二庭    法  官  陳添喜
正本係照原本作成。
如對本判決上訴，須於判決送達後20日內向本院提出上訴狀。如
委任律師提起上訴者，應一併繳納上訴審裁判費。
中    華    民    國   100   年     6     月    22    日
                                書記官  鐘麗芳